臺灣高等法院民事裁定
109年度抗字第1424號
抗  告  人  康金生  
上列抗告人因與相對人嚴惠玲及曾慧敏間請求返還不當得利等事
件，抗告人對於中華民國109年9月7日臺灣臺北地方法院109年度
訴字第5800號裁定提起抗告，本院裁定如下： 
    主  文
原裁定廢棄。
    理  由
一、抗告人原以嚴惠玲及曾慧敏為被告，提起本件請求返還不當
    得利等訴訟，其於起訴狀記載略以：嚴惠玲係考選部特種考
    試司司長，曾慧敏係（考選部）常務次長，伊於民國107年
    監所管理員體能測驗時，嚴惠玲承諾伊可以重測，但後來沒
    有讓伊重測，伊數次向考選部陳情，亦遭拒絕，致伊權益受
    損及精神遭受打擊，依民法第179條、第181條規定，應返還
    伊可以重測之利益等語。案經原法院於109年7月20日以裁定
    命抗告人於收受裁定後5日內補正具體明確之應受判決事項
    之聲明，並依訴訟標的之價額補繳裁判費，該裁定則於109
    年7月29日寄存送達予抗告人（見原審卷第31、33頁），抗
    告人嗣於109年8月4日向原法院具狀補正（見原審卷第35至4
    3頁），原法院則於109年9月7日以抗告人於起訴狀內未表明
    訴之聲明，亦未記載提起本件訴訟之法律依據及具體原因事
    實，經裁定命補正後，抗告人雖於109年8月4日提出補正狀
    ，然其訴之聲明及訴訟標的仍不明確，且表示訴訟標的金額
    為新臺幣（下同）1元，而未補正上開欠缺，亦未繳納裁判
    費，而認其起訴為不合法，裁定駁回抗告人之訴，抗告人不
    服，對之提起本件抗告。
二、抗告意旨略以：伊對原裁定有諸多疑問，因而提起抗告及補
    正；民事訴訟標的補正國家賠償法第3條，訴之聲明為請求
    國家損害賠償，回復體測合格錄取，及請求在無法錄取期間
    之精神損害費用，自107年12月1日起，以每個月5萬元計算
    等語。
三、按原告起訴時，應依民事訴訟法第244條第1項第2款及第3款
    之規定，以訴狀表明訴訟標的及其原因事實、應受判決事項
    之聲明，提出於法院；因財產權而起訴，並應依同法第77條
    之13之規定，繳納裁判費；否則即屬起訴不合程式。惟此等
    起訴不合程式之情形，如可得補正，法院應先限期命其補正
    ，同法第249條第1項第6款定有明文。而上開所稱之「應受
    判決事項之聲明」，乃請求判決之結論，亦即係請求法院應
    為如何判決之聲明，如當事人獲勝訴判決，該聲明即成為判
    決主文，並為將來據以強制執行之依據及範圍。是原告提起
    給付之訴，所表明訴之聲明（給付內容及範圍），必須明確
    一定、具體合法、適於強制執行。惟按審判長應向當事人發
    問或曉諭，令其為事實上及法律上陳述、聲明證據或為其他
    必要之聲明及陳述；其所聲明或陳述有不明瞭或不完足者，
    應令其敘明或補充之，同法第199條第2項亦有明文。則原告
    起訴之訴訟標的或應受判決事項之聲明，如有不明瞭或不完
    足或用語不當之情形，審判長應行使闡明權，令其敘明或補
    充之，此為審判長因定訴訟關係之闡明權，同時為其義務，
    尚不得未盡闡明義務，逕執該不當用語，而為其不利之裁判
    。是以，審判長未盡此項必要之處置，違背闡明義務者，其
    訴訟程序即有重大瑕疵（最高法院98年度台上字第599號、4
    3年度台上字第12號裁判要旨、106年度台上字第1663號判決
    、106年度台抗字第742號裁定參照）。再按訴訟標的之價額
    ，由法院核定。法院因核定訴訟標的之價額，得依職權調查
    證據，同法第77條之1第1項及第3項亦有明定。而法院核定
    訴訟標的價額如有必要，固得命查報相關資料，令其善盡協
    助義務，並予以表示意見之機會，然當事人並不因之負有自
    行陳報訴訟標的價額，並依陳報之價額繳納裁判費之義務，
    應於法院核定訴訟標的價額限期命當事人繳納具體金額之裁
    判費後，始有以訴之不合法裁定駁回之問題。
四、經查，抗告人在原法院所提起訴狀，固未具體表明應受判決
    事項之聲明，且未繳納裁判費。惟據其起訴狀所載述之首揭
    原因事實，及援引民法第179條、第181條之規定，暨表明「
    返還本人可以重測之利益」等語，並綜觀其起訴狀全文意旨
    ，堪認其已表明訴訟標的之請求權基礎，並足以推知其真意
    係請求相對人給付其因重測而可得之利益，核與完全未於訴
    狀中載明訴訟標的及應受判決事項之聲明有別。且衡之抗告
    人未委任律師代理，尚難強求其嫻熟法律專業知識，是其所
    表明之應受判決事項之聲明縱有不明瞭或不完足之處，自得
    由原法院行使闡明權，使抗告人敘明或補充之。迺原法院未
    依上開規定行使闡明權，逕以抗告人未明確表明訴之聲明為
    由，認抗告人之訴為不合法，而予以裁定駁回，已有未洽。
    其次，原告依民事訴訟法第244條第1項第2款應表明之訴訟
    標的及其原因事實，亦係得補正之事項，業如前述。而原法
    院雖於109年7月20日以裁定命抗告人於收受裁定後5日內，
    補正具體明確之應受判決事項之聲明，並依訴訟標的價額補
    繳裁判費，然並未命抗告人補正訴訟標的及其原因事實，亦
    未核定訴訟標的價額，並據以命抗告人繳納具體金額之裁判
    費。至抗告人嗣於109年8月4日提出之補正狀雖自陳訴訟標
    的金額為1元云云，衡之其前述請求事項，容有疑義，惟抗
    告人並不負有自行陳報訴訟標的價額並依陳報之價額繳納裁
    判費之義務，亦如前述，則原裁定以本件訴訟標的仍不明確
    ，且抗告人亦未繳納裁判費為由，認抗告人之訴為不合法，
    並據以裁定駁回，亦有未合。至抗告人提起抗告後，復改稱
    訴訟標的補正國家賠償法第3條及訴之聲明為請求國家賠償
    云云，可見抗告人究依何法律關係為請求？請求之具體事項
    內容為何？猶有未明，自應由原法院行使闡明權以定其訴訟
    關係。從而，抗告意旨指摘原裁定不當，求予廢棄，為有理
    由。爰由本院將原裁定廢棄，發回原法院另為適法之處理。
五、據上論結，本件抗告為有理由，爰裁定如主文。
中　　華　　民　　國　　109 　年　　11　　月　　26　　日
                    民事第六庭   
                        審判長法  官  陶亞琴 
                              法  官  楊博欽
                              法  官  陳賢德  
正本係照原本作成。
本裁定除以適用法規顯有錯誤為理由外，不得再抗告。如提起再
抗告，應於收受送達後10日內委任律師為代理人向本院提出再抗
告狀。並繳納再抗告費新臺幣１千元。
中　　華　　民　　國　　109 　年　　11　　月　　26　　日
 　　　　　　　　　　　　     書記官  張佳樺